ACORDAO-COMPLETO-2518994

ACÓRDÃO 1582/2022 ATA 7/2022 - PRIMEIRA CÂMARA

VISTOS, relatados e discutidos estes autos de pedido de reexame interposto contra o Acórdão 1767/2021-TCU-Primeira Câmara, por meio do qual foi negado registro às aposentadorias das sras. Elza Maria de Lima Marques e Eunice Maria Neto,
ACORDAM os Ministros do Tribunal de Contas da União, reunidos em sessão da Primeira Câmara, com fulcro no art. 48 da Lei 8.443/1992, c/c o art. 286 do Regimento Interno, e diante das razões expostas pelo Relator, em:
9.1. conhecer do pedido de reexame interposto pelas sras. Elza Maria de Lima Marques e Eunice Maria Neto para, no mérito, negar a ele provimento;
9.2. dar ciência desta deliberação às recorrentes e à entidade de origem.

Pedido de reexame contra deliberação em que negado registro a atos de aposentadoria emitidos pela Fundação Universidade Federal de Rondônia.

Primeira Câmara

3. Interessados/Responsáveis/Recorrentes:
3.1. Interessados: Elza Maria de Lima Marques (XXX.780.194-XX); Erlinda Cristina Julio (XXX.372.162-XX); Eunice Maria Neto (XXX.827.678-XX); Expedita Maria Botelho dos Santos (XXX.261.752-XX); Flavio Tavares dos Santos (XXX.288.991-XX).
3.2. Recorrentes: Elza Maria de Lima Marques (XXX.780.194-XX); Eunice Maria Neto (XXX.827.678-XX).

13.1. Ministros presentes: Walton Alencar Rodrigues (Presidente), Vital do Rêgo e Jorge Oliveira.
13.2. Ministro-Substituto convocado: Augusto Sherman Cavalcanti (Relator).

AUGUSTO SHERMAN

Ministro Walton Alencar Rodrigues.

Adoto como relatório, com os ajustes de forma pertinentes, a instrução elaborada no âmbito da Secretaria de Recursos (Serur) , acolhida pelo corpo diretivo da unidade técnica e pelo representante do Ministério Público nos autos:
"INTRODUÇÃO
1.	Trata-se de pedido de reexame (peças 184 a 193) interposto pelas Sras. Elza Maria de Lima Marques e Eunice Maria Neto, ex-servidoras da Fundação Universidade Federal de Rondônia, contra o Acórdão 1767/2021-TCU-Primeira Câmara (peça 177) , que teve como relator o Excelentíssimo Senhor Ministro Walton Alencar Rodrigues.
1.1.	A deliberação recorrida apresenta o seguinte teor:
'9.1. considerar legais e conceder o registro dos atos iniciais de concessão de aposentadoria de Erlinda Cristina Julio e de Flávio Tavares dos Santos;
9.2. considerar ilegal e recusar o registro dos atos iniciais de concessão de aposentadoria de Elza Maria de Lima Marques, Expedita Maria Botelho dos Santos e Eunice Maria Neto;
9.3 dispensar a devolução dos valores indevidamente recebidos até a data da ciência pela Fundação Universidade Federal de Rondônia do presente Acórdão, com base no Enunciado 106 da Súmula da Jurisprudência do TCU;
9.4. determinar à Fundação Universidade Federal de Rondônia, com fundamento no art. 45 da Lei 8.443/1992, que:
9.4.1. faça cessar os pagamentos decorrentes dos atos impugnados, interrompendo o pagamento de todas as rubricas judiciais referentes a planos econômicos, comunicando ao TCU, no prazo de quinze dias, as providências adotadas, nos termos dos arts. 262, caput, do Regimento Interno do TCU;
9.4.2. cadastre novos atos, livres das irregularidades apontadas, nos termos do artigo 262, § 2º, do Regimento Interno do TCU;
9.4.3. informe aos interessados o teor deste Acórdão, nos termos do artigo 4º, § 3º, da Resolução-TCU 170/2004, alertando-os de que o efeito suspensivo proveniente de eventual interposição de recurso junto ao TCU não os exime da devolução dos valores indevidamente percebidos após a notificação, em caso de não provimento desse recurso' (grifos acrescidos) .
HISTÓRICO
2.	As aposentadorias das recorrentes foram julgadas ilegais, em decorrência do pagamento de parcela judicial referente a Planos Econômicos. Isso porque os pagamentos da espécie não se incorporam à remuneração em caráter permanente, pois têm natureza de antecipação salarial, conforme o Enunciado 322 da Súmula do TST.
2.1.	Demais disso, conforme jurisprudência pacífica tanto no âmbito do STJ como do STF, não há que se falar em direito adquirido a regime de vencimentos, de forma que alterações posteriores devem absorver as vantagens decorrentes de decisões judiciais cujo suporte fático já se tenha exaurido, resguardada a irredutibilidade remuneratória (cf., e.g., MS 13.721-DF/STJ, MS 11.145-DF/STJ, RE 241.884-ES/STF, RE 559.019-SC/STF, MS 26.980-DF/STF) .
ADMISSIBILIDADE
3.	Reitera-se o exame de admissibilidade realizado pelo Sar/Serur (peça 198) , que opinou pelo conhecimento do recurso, nos termos do artigo 48 da Lei 8.443/1992, c/c os artigos 285 e 286, parágrafo único, do RI/TCU [...].
MÉRITO	
4. Delimitação
4.1.	Constitui objeto do presente pedido de reexame definir se:
	a) o acórdão recorrido violou a coisa julgada;
	b) os atos de aposentadorias das recorrentes foram encaminhados ao TCU há mais de 5 anos, sem que lhes tivessem sido assegurados o contraditório e a ampla defesa;
	c) houve violação ao princípio da segurança jurídica e ao direito adquirido.
5. Da coisa julgada 
5.1.	As recorrentes aduzem que o acórdão ora em reexame desrespeitou a coisa julgada e que não houve a absorção dos percentuais referentes a planos econômicos, com base nos seguintes argumentos:
5.2.	As recorrentes (ladeadas de outros colegas) , propuseram Reclamatória Trabalhista, Processo n° 1755/1990 - 1ª. Vara do Trabalho de Porto Velho/RO, contra a UNIR, obtendo sentença favorável (subscrita em 17 de janeiro de 1991) , com comando de que houvesse o pagamento dos índices salariais ali consignados. A UNIR recorreu, mas o Pleno do TRT da 14ª Região, na sessão ocorrida no dia 13 de setembro daquele ano, negou provimento ao apelo (Acórdão n° 855/91) , dando-se o trânsito em julgado em 14 de outubro 1991.
5.3.	Em 31 de outubro de 1991, a UNIR recebeu e cumpriu o Mandado de Incorporação de Salários, expedido naqueles autos. Objetivando rescindir tal decisão, a UNIR interpôs Ação Rescisória, tombada sob o nº 037/1993, a qual nos moldes do Acórdão nº 1.077/99 foi indeferida pelo TRT da 14ª. Região. O respectivo recurso ordinário não foi conhecido e, à unanimidade, a Subseção de Dissídios Individuais II, do TST, negou provimento à remessa de ofício, consoante se depreende do Acórdão nº RXOFROAR- 614651/1999.0, publicado no DJU nº 176, do dia 28 de setembro de 2001, o qual decidiu sobre a competência residual.
5.4.	Por seu turno, o Recurso Extraordinário foi inadmitido, não logrando êxito a Universidade no Agravo Regimental no Agravo de Instrumento nº 419.186-5 RONDÔNIA, conforme se conclui da decisão da Segunda Turma do STF, efetivada em 22 de abril/2003, cuja relatoria coube ao Min. Maurício Corrêa. O trânsito em julgado ocorreu em 28 de maio/2003.
5.5.	O fundamento da coisa julgada material é a necessidade de estabilidade nas relações jurídicas. Após todos os recursos, em que se objetiva alcançar a sentença mais justa possível, há necessidade teórica e prática de cessação definitiva do litígio e estabilidade nas relações jurídicas, tornando-se a decisão imutável. 
5.6.	Não mais se poderá discutir, mesmo em outro processo, a justiça ou injustiça da decisão, porque é preferível uma decisão eventualmente injusta que a perpetuação dos litígios. A busca da PAZ SOCIAL, com JUSTIÇA, é o escopo social do processo, e porque não dizer, a função primordial do Poder Judiciário.
5.7.	O jurídico deve se harmonizar ao social e o conflito judicial exige uma solução imediata. Num equilíbrio que clama de um lado pela legitimidade constitucional do sistema, e, de outro, por sua presteza, não deve o magistrado ser passivo diante da técnica superada e dos métodos anacrônicos. Imbuído de nova mentalidade instrumental do processo, o que já é o bastante, procurará melhor interpretar a norma, de forma a otimizar o procedimento, em obediência ao escopo social em consideração. 
5.8.	Assim, dizem as recorrentes que os seus planos econômicos, os quais formam os seus proventos, são oriundos de pronunciamentos judiciais há muito tempo sob o agasalho do manto da coisa julgada, não podendo, por consequência, ser desincorporados, permissa vênia.
5.9.	Como se verifica, o posicionamento da Corte no sentido de que houve absorção dos índices salariais fixados nas sentenças proferidas nos autos da Reclamatória Trabalhista 1.755/1990, não pode ser mantido, pois além de não ter tido o cuidado de demonstrar tal absorção, percebe-se que em prol dos interesses das recorrentes existe a coisa julgada, cânone constitucional, o qual se sobrepõe a um entendimento administrativo.
Análise:
5.10.	Importante ressaltar que, há muito, esta Corte de Contas, por suas duas Câmaras e Plenário, vem se posicionando contra a incorporação ad aeternum de valores decorrentes de sentenças judiciais que reconheceram o direito à percepção de determinados percentuais relativos a planos econômicos, sendo farta a jurisprudência no sentido de que tais parcelas não devem perpetuar-se em face de reajustes e reestruturações salariais subsequentes (Decisões 138/2001 - Plenário, 117/2002 - 2ª Câmara, 118/2002 - 2ª Câmara, Acórdão 398/2004-TCU-Plenário, 1910/2003 - 1ª Câmara, 2169/2003 - 1ª Câmara, 4661/2012 - 1ª Câmara, dentre outros) .
5.11.	Convém rememorar que as parcelas judiciais referentes a planos econômicos (IPC de junho/87: Plano Bresser - 26,06%, URP de fevereiro de 89; Plano Verão - 26,05%; IPC de março/90: Plano Collor - 84,32%, dentre outros) derivam de diplomas legais que trataram de política salarial dos servidores, estabelecendo a recomposição de perdas inflacionárias. Todavia, referidos reajustes consubstanciavam-se em antecipações salariais que seriam compensadas na data-base seguinte da categoria, v.g. art. 8º do Decreto-lei 2.335/1987, art. 5º da Lei 7.730/1989, arts. 3º e 5º da Lei 7.788/1989 e arts. 5º e 9º da Lei 8.030/1990.
5.12.	Assim, a razão dos reajustes foi tão-somente garantir a antecipação legítima da data-base, a fim de evitar o aviltamento salarial dos servidores públicos, tendo em vista as altas taxas inflacionárias do período, compensando-se esta antecipação na data-base da categoria.
5.13.	Ocorre, no entanto, que, em face da edição de inúmeros planos econômicos, com a consequente alteração de metodologia de revisão geral dos salários, os servidores buscaram o judiciário, o que culminou em decisões que reconheceram o direito à percepção de determinados percentuais.
5.14.	Entretanto, com o fim de dirimir as controvérsias sobre a matéria, o Supremo Tribunal Federal, ao apreciar a Ação Direta de Inconstitucionalidade 694-1, deixou assente que os atos que implicaram reposições salariais mostravam-se inconstitucionais, ante a inexistência de direito adquirido frente a superveniência de planos econômicos.
5.15.	Com base nessa orientação, o Tribunal Superior do Trabalho - TST editou a Súmula 322, afirmando que os pagamentos de direitos reconhecidos em sentença judicial, relativos a gatilhos salariais e URP, deve limitar-se, no tempo, à data-base seguinte à que serviu de referência ao julgado, momento em que as perdas inflacionárias ocorridas no período restariam devidamente equacionadas.
5.16.	Destaca-se, ainda, o pronunciamento daquela Casa nos autos de Embargos em Recurso de Revista TST-E-RR 88034/93-8:
'No silêncio da sentença exeqüenda a propósito do limite temporal do reajuste com base na URP, impõe-se a limitação à data-base seguinte, nos termos do enunciado 322/TST, tendo em vista que o acerto na data-base decorre de disposição de ordem pública inserida na própria lei salarial e calcada no princípio do non bis in idem. Trata-se, assim, de norma imperativa e cogente, de inderrogabilidade absoluta, sob pena de comprometimento da política salarial estabelecida. Recurso de embargos de que não se conhece por ofensa ao art. 5º, inciso XXXVI, da Carta Magna (coisa julgada) '.
5.17.	Assim, a menos que a sentença judicial expressamente declare que a incorporação de antecipações salariais resultantes de planos econômicos deva extrapolar a data-base fixada em lei, com a determinação da incorporação ad aeternum do percentual nos vencimentos do servidor, o que não se constatou no presente caso, não apresenta afronta à coisa julgada o zelo deste Tribunal para que se dê às decisões judiciais o cumprimento nos seus estritos termos, afastando os pagamentos indevidos. A incorporação definitiva por ato administrativo desborda os limites objetivos da coisa julgada e acaba por criar vantagens ou gratificações, o que é juridicamente impossível.
5.18.	Portanto, não há que se falar em ofensa à coisa julgada, tendo em vista que as circunstâncias de fato e de direito mudaram após a prolação das decisões judiciais, sendo que as vantagens que estão sendo pagas de forma destacada já foram, inclusive, absorvidas - na sistemática estabelecida pelo Acórdão 2161/2005-TCU-Plenário, com as observações dispostas no Acórdão 269/2012-TCU-Plenário - há tempos pelos aumentos reais obtidos pela categoria após a prolação da sentença.
5.19.	Transcreve-se, ainda, trecho do Voto do Exmo. Ministro Walton Alencar Rodrigues, condutor do Acórdão 6739/2010-TCU-Primeira Câmara, por meio do qual aborda questões relacionadas a pagamentos feitos a servidores ativos ou inativos com base em sentença judicial já transitada em julgado que perdeu o suporte fático de quando prolatada:
'A Constituição Federal não confere à coisa julgada proteção maior do que a que atribui ao direito adquirido. Ambos os institutos estão amparados pelo mesmo regime de proteção que os resguarda dos efeitos da legislação superveniente, mas encontra limites na conhecida fórmula, tantas vezes reiterada pelo STF, no sentido de que não há direito adquirido a regime jurídico.
Essa orientação aplica-se também em relação à coisa julgada, uma vez que esta nada mais é que uma das causas ou fontes geradoras do direito adquirido.
A coisa julgada é limitada pela situação jurídica sob cuja órbita se configurou. O STF expressamente reconhece a limitação temporal da eficácia da coisa julgada, em face à alteração do regime jurídico.
Nesse quadro, não há desrespeito à garantia da irredutibilidade de vencimentos, porque a coisa julgada não constituiu óbice à alteração do regime jurídico, sob pena de configurar direito adquirido a regime jurídico, o que sempre foi repelido, tanto pela doutrina, como pela jurisprudência.
O que há, na verdade, é grande confusão sobre tema que deveria ser simples. A panaceia decorre dos interesses em jogo. Mas seja qual for a forma da aquisição do direito, se decorrente de ato jurídico perfeito, de situação definitivamente constituída ou de coisa julgada, não é ele apto a impedir a pronta incidência do regime jurídico novo e os efeitos decorrentes da sua modificação superveniente.
Em recente decisão, no RE 559.019/SC, o Relator, Min. Cezar Peluso indeferiu o recurso extraordinário, por entender não constituir afronta à coisa julgada a limitação de seus efeitos, ante a posterior reorganização ou reestruturação da carreira.
Assim, a coisa julgada não é uma conquista do servidor, como pessoa, sobre a qual se montam as conquistas de toda a categoria, em todas as situações.'
5.20.	Demais disso, observa-se que a deliberação judicial que transitou em julgado foi interposta quando as recorrentes estavam na atividade. É de se observar que a jurisprudência atual do Pretório Excelso tem se inclinado no sentido de diferençar a situação dos ativos e inativos. 
5.21.	Sobre o tema, não se pode relegar ao oblívio o seguinte excerto de voto da lavra do Excelentíssimo Senhor Ministro Benjamin Zymler, por ocasião da apreciação do TC Processo 016.576/2012-8 (Acórdão 3502/2016-TCU-Primeira Câmara) :
'15. Assim sendo, ainda que existisse uma decisão judicial trabalhista que assegurasse a continuidade do pagamento de planos econômicos da década de 1980 na estrutura remuneratória atual, nada obstante a mudança de regime jurídico e a edição de inúmeros planos de carreira, há que se considerar que a relação jurídica de servidores ativos com a União é distinta daquela que envolve aposentados e pensionistas, de modo que também não há que se falar em transposição automática e acrítica de pretensos direitos havidos na atividade para a inatividade. 
16. A decisão proferida pelo STF no MS 28.604/DF, a par de afastar, na espécie, a decadência prevista no art. 54 da Lei 9.784/1999, ilustra o ponto:
'DECADÊNCIA - ATO ADMINISTRATIVO - DESFAZIMENTO - APOSENTADORIA - INADEQUAÇÃO. O disposto no artigo 54 da Lei nº 9.784/99, a revelar o prazo de decadência para a Administração Pública rever os próprios atos, por pressupor situação jurídica constituída, não se aplica à aposentadoria, porque esta reclama atos sequenciais. 
PROVENTOS DA APOSENTADORIA - URPs - DECISÃO JUDICIAL - ALCANCE. O título judicial há de ter o alcance perquirido não só quanto à situação jurídica do beneficiário - servidor -, mas também ao fato de envolver relação jurídica de ativo, e não de inativo. 
CONTRADITÓRIO - PRESSUPOSTOS - LITÍGIO - ACUSAÇÃO. O contraditório, base maior do devido processo legal, requer, a teor do disposto no inciso LV do artigo 5º da Constituição Federal, litígio ou acusação, não alcançando os atos sequenciais alusivos ao registro de aposentadoria' (destaque não existente no original) .
17. Nesse decisum, o posicionamento do Supremo, que afastou os efeitos da coisa julgada, fundou-se, precisamente, no argumento de que o título judicial favorável ao impetrante alcançava exclusivamente seus vencimentos (ou seja, sua remuneração na atividade) , sem repercussão, portanto, em seus futuros proventos de aposentadoria. Nessa linha, transcrevo excerto das razões do relator, Ministro Marco Aurélio:
'Inicialmente, consigne-se que o título executivo judicial evocado não dirimiu controvérsia sobre proventos da aposentadoria. Ficou restrito a vencimentos dos impetrantes. (...) Logo, não cabe vislumbrar relevância da causa de pedir, no que direcionada a reconhecer-se a repercussão a ponto de alcançar proventos da aposentadoria cujo exame final, sob o ângulo da legalidade administrativa, incumbe ao Tribunal de Contas.'
18. O mesmo aspecto também foi tangenciado pelo Ministro Gilmar Mendes na decisão monocrática proferida no MS 30.725:
'Nesse sentido, a coisa julgada deveria ser invocada, a princípio, para efeitos de pagamento de vencimentos, o que não significa, necessariamente, que essa proteção jurídica se estenda, desde logo, para o cálculo dos proventos, o qual deve ser analisado caso a caso, sob pena de reconhecer-se a perpetuação de um direito declarado a ponto de alcançar um instituto jurídico diverso: o instituto dos proventos.''
5.22.	Extrai-se, portanto, o seguinte ensinamento: a relação jurídica de servidores ativos com a União é distinta daquela que envolve aposentados e pensionistas, de modo que também não há que se falar em transposição automática e acrítica de pretensos direitos havidos na atividade para a inatividade.
5.23.	Deste modo, deve ser mantido o julgamento pela ilegalidade das presentes aposentadorias, eis que as ações judiciais favoráveis às recorrentes foram interpostas quando as interessadas estavam na atividade.
5.24.	Nesse sentir, opina-se pela rejeição dos argumentos apresentados pelas recorrentes.
6. Da decadência, do contraditório e da ampla defesa
6.1.	As recorrentes aduzem ofensa aos princípios do devido processo legal, do contraditório e da ampla defesa, bem como da incidência da decadência, com base nos seguintes argumentos:
6.2.	O pedido de aposentadoria da recorrente Elza Maria de Lima Marques ocorreu nos autos do Processo Administrativo n° 23118.001565/2009-39 e após a publicação da Portaria n° 483/GR, no DOU n° 137, de 21 de julho de 2009.
6.3.	O pedido de aposentadoria da recorrente Eunice Maria Neto ocorreu nos autos do Processo Administrativo n° 23118.000123/2016-02 e após a publicação da Portaria n° 088/2016/GR/UNIR, no DOU n° 19, de 28 de janeiro de 2016, pág. 14, os autos foram encaminhados a este Tribunal, em 04 de abril de 2016, via SISAC.
6.4.	Conclui-se, pois, que os processos das recorrentes chegaram ao conhecimento desta Corte, para a efetiva análise, há mais de cinco anos. 
6.5.	Assim, o sagrado direito de defesa das recorrentes foi ferido, eis que a Corte de Contas não primou pela notificação prévia do envolvido, chamando-as para impugnar o suposto erro tido por ilegal. 
6.6.	Em conformidade com o entendimento de Nelson Nery Junior, o devido processo legal é o princípio fundamental que sustenta todos os demais. Consiste tal princípio na garantia dada aos cidadãos, indistintamente, de que não sofrerão qualquer restrição pública a manifestações da sua esfera de liberdades individuais ou coletivas, quer no âmbito moral, que no físico ou patrimonial, sem que ocorra, anterior e justificadamente, prévio processo incluso no ordenamento jurídico pátrio, assegurado o contraditório e a ampla defesa. 
6.7.	O devido processo legal é, portanto, salvaguarda que efetivamente dá ao processado todas as garantias pertinentes, que dizem com a apreciação de todas as circunstâncias envolvidas, oportunizando-se, antes de qualquer ato conclusivo, que a versão daquele que ocupa o polo passivo da demanda seja devidamente apreciada. 
6.8.	Disso resulta que, no caso em tela, as recorrentes não poderão sofrer qualquer alteração em sua sistemática de pagamento, sem prévio processo administrativo em que lhe seja assegurado o contraditório e a ampla defesa, repita-se.
6.9.	O ato de aposentadoria da Sra. Elza Maria deu-se em 21 de julho de 2009, portanto há mais de 11 (onze) anos. Aduz a recorrente que há impedimento da Administração/TCU em rever o ato de sua aposentadoria, pois, diante do tempo transcorrido, mais de dez anos, aplica-se a regra geral prevista no art. 205 do Código Civil. Ademais, os índices oriundos dos Planos Econômicos concedidos na reclamatória trabalhista supra indicada fazem parte do patrimônio, desde o momento da incorporação, ou seja, há mais de 29 (vinte e nove) anos. Com efeito, fulminada está a pretensão da Administração/TCU, por força da prescrição.
Análise:
6.10.	Rejeita-se, desde já, o argumento de ter havido violação aos princípios do contraditório e da ampla defesa, em virtude de não ter sido oportunizado às ora recorrentes o direito de se manifestarem nos autos antes da prolação do acórdão recorrido, porquanto o entendimento consubstanciado na Súmula Vinculante 3 do STF expressamente excepciona a observância do contraditório e da ampla defesa, previamente ao julgamento do Tribunal, nesses termos:
'Nos processos perante o Tribunal de Contas da União asseguram-se o contraditório e a ampla defesa quando da decisão puder resultar anulação ou revogação de ato administrativo que beneficie o interessado, excetuada a apreciação da legalidade do ato de concessão inicial de aposentadoria, reforma e pensão' (grifos acrescidos) . 
6.11.	Quanto à decadência administrativa, essa só é configurada quando o processo não é julgado após 5 anos contados de sua chegada ao TCU. 
6.12.	Pacificando de vez o tema, o STF fixou a seguinte tese de repercussão geral (tema 445) , no bojo no RE 636.553, de relatoria do Min. Gilmar Mendes:
'Em atenção aos princípios da segurança jurídica e da confiança legítima, os Tribunais de Contas estão sujeitos ao prazo de 5 anos para o julgamento da legalidade do ato de concessão inicial de aposentadoria, reforma ou pensão, a contar da chegada do processo à respectiva Corte de Contas' (destacou-se) .
6.13.	Assim, como todos os atos em reexame foram enviados ao TCU apenas em 10/5/2018 (peças 165 e 167) e apreciados na Sessão da Primeira Câmara de 23/2/2021 (peça 177) , não há que se falar em decadência administrativa nem em prescrição quinquenal, nem em obrigatoriedade de oitiva prévia dos interessados.
6.14.	Assim, propõe-se a rejeição dos argumentos apresentados pelas recorrentes.
7. Da violação ao princípio da segurança jurídica e ao direito adquirido
7.1.	As recorrentes aduzem a violação aos princípios da segurança jurídica e ao direito adquirido, com base nos seguintes argumentos:
7.2.	A insegurança jurídica que as recorrentes vivenciam é evidente, pois, confiantes nas decisões da Justiça, proferidas nos autos das ações trabalhistas antes dissecadas, foram surpreendidas com o Acórdão do TCU, igualmente já referido e ora combatido.
7.3.	Conforme a tradição do Direito pátrio, os atos administrativos e judiciais, constitutivos de direitos, não podem ser anulados ou revistos de forma ilimitada. Ao contrário, devem antes ser considerados os efeitos da desconstituição de tais atos. E, sendo maior o abalo da confiança dos destinatários do ato no Estado, do que o benefício resultante da invalidação, não deve ser alterado, ainda que reconhecidamente ilegal, o que não é o caso em questão. 
7.4.	Trata-se da prevalência do princípio norteador de todo nosso ordenamento jurídico, que é o da segurança e estabilização das relações jurídicas, associado à boa-fé do destinatário. Com efeito, buscam as recorrentes a revisão da decisão exarada neste Processo, frisando que o interesse público prima pela manutenção das situações consolidadas, em nome da segurança jurídica. 
7.5.	Por sua vez, lembram que Direito adquirido, em gênero, 'são os direitos definitivamente incorporados ao patrimônio do seu titular, sejam os já realizados, sejam os que simplesmente dependem de um prazo para o seu exercício, sejam ainda os subordinados a uma condição inalterável ao arbítrio de outrem', conforme leciona Caio Mário da Silva Pereira, in Instituições de Direito Civil, Vol. I, 2ª edição, Editora Forense, pág. 115.
Análise:
7.6.	Sobre o princípio da segurança jurídica, cabe lembrar que a sedimentada jurisprudência da Suprema Corte é no sentido de classificar como ato complexo a concessão de aposentadoria, reforma ou pensão, consoante os seguintes julgados: RMS 3881/SP, MS 19875/DF, RE 195861/ES e MS 23665/DF.
7.7.	Assim, sendo o ato de aposentadoria complexo, este somente passa a estar plenamente formado (perfeito) , válido (aferição da legalidade com reflexo de definitividade perante a Administração) e eficaz (plenamente oponível a terceiros, deixando de apresentar executoriedade provisória) quando recebe o registro pela Corte de Contas. Tal entendimento decorre do disposto no inciso III do art. 71 da Constituição Federal, que estabelece que compete ao Tribunal de Contas da União apreciar, para fins de registro, a legalidade dos atos de admissão, assim como a concessão de aposentadoria, reforma ou pensão.
7.8.	Nessa perspectiva, impõe-se reconhecer que referido ato possui natureza precária (cf., e.g., Acórdão 2482/2007-TCU-Primeira Câmara, Relator Augusto Nardes) , razão pela qual, até que haja o efetivo julgamento e o consequente registro pela Corte de Contas, não há que se falar em ato jurídico perfeito, tampouco em direito adquirido, tendo em vista a ausência de aperfeiçoamento e definitividade do ato.
7.9.	A propósito do tema, colaciona-se entendimento esposado pela Corte Constitucional ao decidir no âmbito do RE-195.861/ES:
'APOSENTADORIA - ATO ADMINISTRATIVO DO CONSELHO DA MAGISTRATURA - NATUREZA - COISA JULGADA ADMINISTRATIVA - INEXISTÊNCIA. O ato de aposentadoria exsurge complexo, somente se aperfeiçoando com o registro perante a Corte de Contas. Insubsistência da decisão judicial na qual assentada, como óbice ao exame da legalidade, a coisa julgada administrativa' (grifos acrescidos) .
7.10.	No caso em apreço, não houve o respectivo registro em razão da constatação de ilegalidade nos atos, o que afasta, por si só, a presunção de legitimidade dos atos administrativos que concederam os benefícios às recorrentes, não havendo, assim, que se falar em violação da segurança jurídica ou de proteção da confiança. 
7.11.	Quanto à boa-fé das recorrentes, tenha-se presente que foi considerada ao se dispensar a devolução dos valores indevidamente recebidos, nos termos do acórdão recorrido.
7.12.	É sobremodo importante ressaltar que este Tribunal tem o poder/dever de apreciar, para fins de registro, os atos de pensão civil na esfera federal, nos termos do art. 71 da Lei Maior. Esta prerrogativa não pode ser infirmada pela sobreposição dos princípios da razoável duração do processo e da eficiência na Administração Pública.
7.13.	Nesse sentir, é de se opinar pela rejeição dos argumentos apresentados pelas recorrentes. 
CONCLUSÃO
8.	Diante do exposto, conclui-se que:
	a) o acórdão recorrido não violou a coisa julgada;
	b) os atos de aposentadorias das recorrentes não foram encaminhados ao TCU há mais de 5 anos, não havendo que se falar em decadência, tampouco em prescrição administrativa;
	c) não houve violação ao princípio da segurança jurídica e ao direito adquirido.
8.1.	Nesse sentir, é de se propor a negativa de provimento do presente recurso.
PROPOSTA DE ENCAMINHAMENTO
9.	Diante do exposto, com base no art. 48 da Lei n. 8.443/92, submete-se o presente processo à consideração superior, propondo a adoção das seguintes medidas:
	a) conhecer do pedido de reexame e, no mérito, negar-lhe provimento;
	b) informe as recorrentes e demais interessados do acórdão a ser proferido, destacando que o relatório e o voto que o fundamentam podem ser acessados por meio do endereço eletrônico www.tcu.gov.br/acordaos."
	É o relatório.

José Alves Pereira Filho (647/OAB-RO), representando Elza Maria de Lima Marques e Eunice Maria Neto.

Procurador Marinus Eduardo De Vries Marsico.

APOSENTADORIAS. INCLUSÃO, NOS PROVENTOS, DE PARCELAS ALEGADAMENTE AMPARADAS POR SENTENÇAS TRABALHISTAS - REFERENTES A REPOSIÇÕES DE PERDAS INFLACIONÁRIAS DO SÉCULO PASSADO (PLANO COLLOR, ÍNDICES DE 84,32% E 44,80%) -, IMUNES DE ABSORÇÃO POR ESTRUTURAS REMUNERATÓRIAS SUPERVENIENTES. NEGATIVA DE REGISTRO. PEDIDO DE REEXAME. CONHECIMENTO. NÃO APRESENTAÇÃO DE ELEMENTOS BASTANTES PARA ALTERAR A DELIBERAÇÃO RECORRIDA. NÃO PROVIMENTO.

APOSENTADORIA (APOS)

Secretaria de Recursos (Serur); Secretaria de Fiscalização de Integridade de Atos e Pagamentos de Pessoal e de Benefícios Sociais (Sefip).

Atuo nestes autos com fundamento no art. 27-A da Resolução-TCU 175/2005, tendo em vista ter sido designado, por meio da Portaria-TCU 13-SEAE, de 15/3/2022, substituto do eminente Ministro Benjamin Zymler.
2.	Por meio do Acórdão 1767/2021-TCU-Primeira Câmara, esta Corte negou registro aos atos de aposentadoria das sras. Elza Maria de Lima Marques e Eunice Maria Neto, emitidos pela Fundação Universidade Federal de Rondônia (UNIR) . A recusa se deveu à inclusão nos proventos, de forma destacada, de parcelas alusivas a reajustes salariais do século passado (IPC de março e abril de 1990, nos percentuais de 84,32% e 44,80%, pela ordem) , supostamente amparadas - ainda hoje - por decisões judiciais trabalhistas.
3.	Inconformadas, as inativas interpõem pedido de reexame.
4.	Nesse sentido, argumentam, essencialmente, que:
	- "os processos [de aposentadoria] das recorrentes chegaram ao conhecimento desta Corte, para a efetiva análise, há mais de cinco anos";
	- "o sagrado direito de defesa das recorrentes foi ferido, eis que a Corte de Contas não primou pela notificação prévia dos envolvidos, chamando-os para impugnarem os supostos erros tidos por ilegais";
	- a decisão recorrida ofende os primados da segurança jurídica e do direito adquirido;
	- "o ato de aposentadoria é composto e não complexo";
	- "o prazo decadencial para o TCU analisar a aposentadoria das recorrentes iniciou-se com a publicação das respectivas Portarias";
	- no caso específico da sra. Elza Maria de Lima Marques, operou-se a prescrição estabelecida no art. 205 do Código Civil;
	- as parcelas questionadas decorrem de decisões judiciais transitadas em julgado; e
	- não foi demonstrada nos autos a alegada absorção dos índices inflacionários por eventuais reajustes subsequentes dos vencimentos das interessadas, até porque "eventuais aumentos havidos ao longo do tempo não abrangeram referidos planos econômicos".
5.	Instruindo o feito, a Secretaria de Recursos (Serur) posiciona-se pelo conhecimento e não provimento do pedido de reexame.
6.	O Ministério Público, em cota singela, põe-se de acordo. 
7.	Ratifico o juízo inicial de admissibilidade do recurso.
8.	No mais, acompanho, por seus fundamentos, expostos no relatório que antecede este voto, as conclusões dos pareceres, sem prejuízo das considerações adiante.
9.	De plano, saliento que o instituto jurídico dos vencimentos, aplicável aos servidores ativos, não se confunde com o instituto jurídico dos proventos, aplicável aos aposentados. Descabe, pois, cogitar a existência de eventual direito à extensão automática, para o benefício previdenciário, de vantagens sabidamente irregulares percebidas na atividade, como querem as sras. Elza Maria de Lima Marques e Eunice Maria Neto.
10.	Com efeito, o Supremo Tribunal Federal tem restringido até mesmo a eficácia de títulos executivos judiciais quando o titular do direito migra da condição de servidor ativo para a de servidor inativo. No MS 30.725, por exemplo, o Ministro Gilmar Mendes anotou (grifei) :
"Nesse sentido, a coisa julgada deveria ser invocada, a princípio, para efeitos de pagamento de vencimentos, o que não significa, necessariamente, que essa proteção jurídica se estenda, desde logo, para o cálculo dos proventos, o qual deve ser analisado caso a caso, sob pena de reconhecer-se a perpetuação de um direito declarado a ponto de alcançar um instituto jurídico diverso: o instituto dos proventos" (Segunda Turma, julgado em 29/9/2015) .
11.	Em paralelo, não é demasiado lembrar a pacífica jurisprudência da Suprema Corte no sentido de classificar como complexo o ato de aposentação, em face da competência deste Tribunal estabelecida no art. 71, inciso III, da Carta:
"APOSENTADORIA - ATO ADMINISTRATIVO DO CONSELHO DA MAGISTRATURA - NATUREZA - COISA JULGADA ADMINISTRATIVA - INEXISTÊNCIA. O ato de aposentadoria exsurge complexo, somente se aperfeiçoando com o registro perante a Corte de Contas. Insubsistência de decisão judicial na qual assentada, como óbice ao exame da legalidade, a coisa julgada administrativa" (RE 195861/ES, Segunda Turma, relator Min. Marco Aurélio, julg. 26/8/1997, publ. 17/10/1997) .
12.	Assim, quando prolatado o Acórdão 1767/2021-TCU-Primeira Câmara, ainda não havia - no que tange à inatividade das recorrentes - ato jurídico perfeito ou direito adquirido a ser protegido, nos termos previstos pela Constituição Federal (art. 5º, inciso XXXVI) . 
13.	Tal a razão, a propósito, de não se poder falar em decadência, prescrição ou ofensa ao princípio da irredutibilidade dos proventos antes do registro do título de aposentadoria pelas Cortes de Contas:
"EMENTA: AGRAVO INTERNO EM MANDADO DE SEGURANÇA. TRIBUNAL DE CONTAS DA UNIÃO. FLUÊNCIA DO PRAZO DECADENCIAL PREVISTO NO ART. 54 DA LEI Nº 9.784/1999 QUE SOMENTE SE INICIA COM O APERFEIÇOAMENTO, POR MEIO DO REGISTRO, DO ATO CONCESSIVO DE APOSENTADORIA. QUINTOS DE FC-4 INCORPORADOS AOS PROVENTOS DE JUBILAÇÃO. FORMA DE CÁLCULO. CONVERSÃO EM VPNI. AUSÊNCIA DE DIREITO ADQUIRIDO A REGIME JURÍDICO REMUNERATÓRIO. PRINCÍPIO DA IRREDUTIBILIDADE QUE NÃO RESULTA AFRONTADO, NO CASO DE GLOSA DE VALOR PAGO SEM RESPALDO LEGAL. 
1. Não aperfeiçoado o ato concessivo de aposentadoria, por meio do respectivo registro pelo Tribunal de Contas da União, inviável falar em fluência do prazo estabelecido no art. 54 da Lei nº 9.784/1999, referente ao lapso de tempo de que dispõe a administração pública para promover a anulação de atos de que resultem efeitos favoráveis aos destinatários, tampouco em estabilização da expectativa do interessado na jubilação. Precedentes. 
2. A jurisprudência desta Casa é pacífica quanto à ausência de direito adquirido a regime jurídico, inclusive a regime jurídico remuneratório, podendo o Poder Público alterar a estrutura dos vencimentos de seus servidores, desde que com eficácia ex nunc e sem redução nominal dos estipêndios. 
3. A glosa de vantagem remuneratória paga sem base legal não importa em ofensa ao princípio constitucional da irredutibilidade de vencimentos. Precedentes. 
4. Sem negar o direito do agravante à incorporação de quintos de FC-4, a autoridade impetrada limitou-se a asseverar a necessidade, ante a superveniência do art. 15, § 1º, da Lei nº 9.527/1997, de que os quintos fossem pagos como vantagem pessoal nominalmente identificada (VPNI) , sujeitos exclusivamente à atualização decorrente da revisão geral da remuneração dos servidores" (MS 36.449 AgR, Primeira Turma do STF, relatora Min. Rosa Weber, julg. 23/8/2019, publ. 3/9/2019; destaques acrescentados) .
14.	Posto isso, e considerando que os títulos de inativação das interessadas - ambos disponibilizados para o TCU em maio de 2018 (cf. peças 165 e 167) - foram apreciados pela Corte dentro do quinquênio (fevereiro de 2021) , forçoso reconhecer a incidência, na espécie, da disciplina fixada pelo STF na Súmula Vinculante 3 e no Tema 445 de repercussão geral:
 	Súmula Vinculante 3
"Nos processos perante o Tribunal de Contas da União asseguram-se o contraditório e a ampla defesa quando da decisão puder resultar anulação ou revogação de ato administrativo que beneficie o interessado, excetuada a apreciação da legalidade do ato de concessão inicial de aposentadoria, reforma e pensão" (grifos acrescidos) .
	Tema 445
"Em atenção aos princípios da segurança jurídica e da confiança legítima, os Tribunais de Contas estão sujeitos ao prazo de 5 anos para o julgamento da legalidade do ato de concessão inicial de aposentadoria, reforma ou pensão, a contar da chegada do processo à respectiva Corte de Contas"  (grifos acrescidos) .
15.	E nem se diga, a propósito, que o termo inicial do prazo de cinco anos seria a data de envio dos atos para o Controle Interno, como sugerem as recorrentes. No ponto, para além da literalidade da tese fixada pelo STF, não se pode perder de vista que o órgão de Controle Interno, embora tenha entre suas atribuições a de apoiar o Controle Externo, com este não se confunde; antes, integra a mesma estrutura administrativa da qual também faz parte o próprio ente concedente do benefício previdenciário (cf. art. 74 da Constituição Federal) . Reitero que o título de aposentação da sra. Elza Maria de Lima Marques, em particular, foi disponibilizado para o TCU em maio de 2018; a data mencionada pela inativa, 28/8/2009 (peça 184, p. 8-9) , foi a data de encaminhamento do ato, via Sisac, para o Controle Interno (cf. peças 165, p. 1, e 187, p. 6) .
16.	Rejeito, pois, as preliminares.
17.	No tocante ao mérito da matéria, propriamente dito, mesmo tendo por lícita, na origem, a percepção do reajuste salarial então reclamado pelos servidores da UNIR, consoante assentado na ação trabalhista por eles intentada, não há como admitir que a vantagem, vinculada a supostas perdas inflacionárias ocorridas em 1990, ainda fosse calculada, anos depois, mediante a aplicação do respectivo índice de correção (IPC de março e abril de 1990, nos percentuais de 84,32% e 44,80%, respectivamente) sobre a composição corrente de seus vencimentos.
18. 	É de se salientar que, neste ínterim de mais de três décadas desde o plano econômico que ocasionou a supressão dos reajustes salariais reclamados (vulgo Plano Collor) , houve, afora a alteração de regime jurídico (da Consolidação das Leis do Trabalho para o regime estatutário) , inúmeras modificações na estrutura remuneratória da carreira das recorrentes, com a implantação de novos planos de cargos e salários, criação e extinção de gratificações, reenquadramentos e reclassificações.
19. 	Num tal contexto, a manutenção em destacado das parcelas nos proventos, quer correlacionando-as a outras rubricas, quer mantendo-as imunes de compensação por novas estruturas remuneratórias, além de desnaturar a própria sentença judicial concessiva dos acréscimos, ofende o princípio da reserva legal para fixação dos vencimentos do funcionalismo.
20. 	Como esclareceu o relator a quo, a forma correta de pagamento dos reajustes seria aquela consignada no Acórdão 2161/2005-TCU-Plenário, a saber, como vantagem pessoal nominalmente identificada, sujeita - desde o início - à absorção por novos regimes remuneratórios.
21.	A propósito, o Ministro Luiz Fux, do STF, situou com invulgar propriedade, nos autos do Mandado de Segurança 31.002/DF, a extensão dos efeitos de sentenças judiciais da espécie (DJe 192, de 30/9/2013) :
"A análise da questão versada no presente writ quanto à existência de direito à manutenção de parcelas asseguradas por decisão judicial trânsita revela que os órgãos da Administração Pública não podem elastecer os efeitos da coisa julgada, de maneira que sejam perpetuadas vantagens pecuniárias asseguradas por servidores mediante decisão judicial lavrada em contexto fático específico.
O Acórdão 5352/2009-TCU-Segunda Câmara considerou ilegais os atos de concessão de aposentadoria de diversos servidores do Ministério da Agricultura, Pecuária e Abastecimento, em razão do pagamento de parcelas judiciais decorrentes de planos econômicos, e determinou ao Ministério da Agricultura, Pecuária e Abastecimento que fizesse cessar o pagamento de percentuais oriundos de sentenças judiciais cujo suporte fático de aplicação já tenha exaurido.
[...]
Diante da possibilidade de modificação da estrutura remuneratória de uma carreira, até mesmo parcelas concedidas judicialmente sob a égide do regime jurídico antigo poderão ser eliminadas, devendo ser absorvidas na hipótese de uma reestruturação.
Nesse contexto, caso os servidores pudessem manter todas as vantagens pecuniárias do regime anterior no novo regime, incluídas as calcadas em pronunciamentos judiciais, restariam eles situados em posição privilegiada. É que as vantagens do regime antigo seriam mescladas com as do novo, possibilitando, até mesmo, a criação de remunerações acima do que poderia ser aceitável do ponto de vista da moralidade. Além disso, as parcelas remuneratórias do regime anterior nunca seriam suprimidas, e as novas seriam acrescidas, o que inviabilizaria, do ponto de vista de controle orçamentário, toda e qualquer alteração quanto ao aspecto remuneratório da carreira dos servidores.
Em se tratando, tal como na hipótese dos autos, de relação originária de natureza continuativa, incide o preceito do art. 471 do CPC, que permite a alteração do que transitou em julgado em razão de modificação no estado de direito. Modificações fáticas e jurídicas permitem uma alteração dos efeitos da coisa julgada e podem acarretar a supressão de parcelas reconhecidas judicialmente.
[...]
Cumpre, outrossim, rememorar que a coisa julgada tem sua eficácia temporal vinculada, sobremaneira, pela cláusula rebus sic stantibus. Tal cláusula impõe que a força vinculativa das sentenças judiciais, notadamente as que tratam de relações jurídicas com efeitos prospectivos, permanece enquanto se mantiverem íntegras as situações de fato e de direito que lhe deram amparo no momento da sua prolação. 
[...]	
Em outras palavras, relações jurídicas materiais que têm por objeto obrigações homogêneas de trato sucessivo (i.e., prestações periódicas e renováveis de tempos em tempos) admitem flexibilização de seu conteúdo, e mais, independentemente do ajuizamento de ação rescisória.
De fato, não seria razoável imaginar o contrário. Caso uma sentença judicial pudesse cristalizar determinada relação jurídica continuativa no tempo, os jurisdicionados teriam incentivos para ajuizar ações com o simples propósito de congelar o estado de fato ou de direito num dado instante, evitando que possíveis modificações futuras viessem a agravar sua posição jurídica.
Com efeito, a perda da eficácia da sentença judicial transitada em julgado por força de modificações no contexto fático-jurídico em que produzida - como as inúmeras leis que reestruturaram as carreiras dos servidores públicos federais e fixaram novos regimes jurídicos de remuneração -, não implica, per se, violação à garantia fundamental da coisa julgada (CRFB, art. 5º, XXXVI) . Nessa esteira, não atenta contra a coisa julgada a superveniente alteração do estado de direito, desde que, frise-se, a nova norma jurídica tenha eficácia ex nunc, sem efeitos retroativos"  (os destaques não constam do original) .
22.	Aliás, sobre o assunto, há mesmo decisão da Suprema Corte, em regime de repercussão geral, proferida no âmbito de processo em que se tinha uma sentença trabalhista transitada em julgado concessiva de reajuste alegadamente suprimido por plano econômico, precisamente a hipótese aqui discutida:
"EMENTA: CONSTITUCIONAL. PROCESSUAL CIVIL. SENTENÇA AFIRMANDO DIREITO À DIFERENÇA DE PERCENTUAL REMUNERATÓRIO, INCLUSIVE PARA O FUTURO. RELAÇÃO JURÍDICA DE TRATO CONTINUADO. EFICÁCIA TEMPORAL. CLÁUSULA REBUS SIC STANTIBUS. SUPERVENIENTE INCORPORAÇÃO DEFINITIVA NOS VENCIMENTOS POR FORÇA DE DISSÍDIO COLETIVO. EXAURIMENTO DA EFICÁCIA DA SENTENÇA.
1. A força vinculativa das sentenças sobre relações jurídicas de trato continuado atua rebus sic stantibus: sua eficácia permanece enquanto se mantiverem inalterados os pressupostos fáticos e jurídicos adotados para o juízo de certeza estabelecido pelo provimento sentencial. A superveniente alteração de qualquer desses pressupostos (a) determina a imediata cessação da eficácia executiva do julgado, independentemente de ação rescisória ou, salvo em estritas hipóteses previstas em lei, de ação revisional, razão pela qual (b) a matéria pode ser alegada como matéria de defesa em impugnação ou em embargos do executado.
2. Afirma-se, nessa linha de entendimento, que a sentença que reconhece ao trabalhador ou servidor o direito a determinado percentual de acréscimo remuneratório deixa de ter eficácia a partir da superveniente incorporação definitiva do referido percentual nos seus ganhos.
3. Recurso extraordinário improvido" (RE 596.663-RJ; DJE 232, de 25/11/2014; ênfase acrescentada) .
23.	Nos casos aqui tratados, a implantação do "Plano Collor" nos rendimentos das ex-servidoras, ainda em 1994, já se deu de forma irregular, porquanto seu valor foi calculado mediante a aplicação dos índices de inflação pretéritos sobre o montante dos valores correntes das rubricas "provento básico" e "anuênio". Na prática, o que então fez a universidade de Rondônia foi combinar, em detrimento do Erário, vantagens de regimes jurídicos distintos, fazendo incidir reajustes obtidos na justiça trabalhista sobre a estrutura remuneratória dos cargos então já estatutários das interessadas, algo que sempre foi repelido pela Corte Constitucional, como exemplifica a ementa da decisão proferida no RE 384.876, da relatoria do Ministro Sepúlveda Pertence:
"EMENTA: Serventuário da Justiça do Estado do Rio Grande do Norte: aplicação de lei local (LC est. 212/01) , que determinara nova fórmula de cálculo dos vencimentos dos membros do Ministério Público, aos quais são atrelados os do recorrido, Escrivão aposentado: pretensão à preservação de gratificação de 20% percebida anteriormente à nova lei: inexistência de violação do direito adquirido e da irredutibilidade de vencimentos: inconstitucionalidade do § 1º do artigo 29 da Constituição estadual, do qual derivara o acréscimo questionado, declarada pelo Supremo Tribunal no julgamento da ADIn 1730 (Moreira, DJ 7.3.2003) . 
1. Não tem o servidor público direito adquirido à manutenção de determinado regime de composição de vencimentos ou proventos; o que a Constituição lhe assegura é a irredutibilidade deles; garantia respeitada sempre que, da aplicação do novo sistema legal, não advenha decréscimo da soma total da remuneração paga. 
2. Incontroverso, que, em função da lei nova, os proventos totais do servidor não sofreram diminuição, mas, ao contrário, experimentaram elevação, deferir a preservação do acréscimo de 20% sobre os novos proventos, já superiores ao total anteriormente percebido, seria possibilitar, contra os princípios, o somatório de vantagens de regimes diversos."
24.	Como agravante, a UNIR ainda manteve as parcelas "judiciais" atreladas a outras rubricas por exatos vinte e quatro anos, até finalmente convertê-las - em fevereiro de 2018 - em vantagens pessoais nominalmente identificadas (VPNI) . No entanto, jamais procedeu a sua compensação com os supervenientes regimes retributivos que beneficiaram as carreiras das inativas, o que seria suficiente para a completa integração da parcela aos seus proventos ordinários.
25.	Para ilustrar o ponto, observo que, em setembro de 1994, por exemplo, ano em que foram implantados nos contracheques da sra. Eunice Maria Neto os índices de 84,32% e 44,80%, a ex-servidora recebia uma remuneração total de R$ 2.238,62, aí incluídas as duas rubricas "judiciais" do Plano Collor e ainda outra, referente à URP de fevereiro de 1989, no percentual de 26,05%, que também lhe era paga à época; em janeiro de 2016, quando se aposentou, deduzidas todas as parcelas "judiciais", seus rendimentos somavam R$ 9.613,18. Algo similar se verifica nos contracheques da sra. Elza Maria de Lima Marques.
26.	Portanto, revela-se absolutamente antijurídico o pagamento contemporâneo destacado das parcelas, há muito integradas à remuneração ordinária das interessadas.
27.	Na espécie dos autos, diga-se de passagem, o vício na extrapolação dos efeitos da "coisa julgada", perpetrado pelos dirigentes da Universidade Federal de Rondônia, adquire contornos ainda mais nítidos por envolver, de um lado, sentença trabalhista quase trintenária e, de outro, benefícios previdenciários estatutários.
28.	Não há, pois, o que reparar na decisão recorrida.
	Diante do exposto, voto no sentido de que o Tribunal adote a deliberação que ora submeto a este Colegiado.
TCU, Sala das Sessões Ministro Luciano Brandão Alves de Souza, em 22 de março de 2022.
AUGUSTO SHERMAN CAVALCANTI
Relator